---
title: "Introduccion a ciecl: CIE-10 Chile en R"
author: "Rodolfo Tasso Suazo"
date: "`r Sys.Date()`"
output: rmarkdown::html_vignette
vignette: >
  %\VignetteIndexEntry{Introduccion a ciecl: CIE-10 Chile en R}
  %\VignetteEngine{knitr::rmarkdown}
  %\VignetteEncoding{UTF-8}
---

```{r setup, include=FALSE}
knitr::opts_chunk$set(
  collapse = TRUE,
  comment = "#>",
  fig.width = 7,
  fig.height = 5
)
library(ciecl)
```

> **Version 0.9.3**: Disponible en CRAN con optimizaciones SQLite y soporte XLSX.

## Acerca del dataset

El paquete incluye **39,877 codigos CIE-10** del catalogo oficial MINSAL/DEIS v2018,
incluyendo categorias (3 digitos) y subcategorias (4+ digitos).

## Instalacion
 
```{r eval=FALSE}
# Desde GitHub (version beta)
pak::pak("RodoTasso/ciecl")

# Alternativa con devtools
devtools::install_github("RodoTasso/ciecl")
```

## Busqueda SQL rapida

```{r}
# Todos los codigos diabetes tipo 2
cie10_sql("SELECT codigo, descripcion FROM cie10 WHERE codigo LIKE 'E11%' LIMIT 5")
```

## Busqueda por codigo

```{r}
# Busqueda de un solo codigo
cie_lookup("E11.0")

# Busqueda vectorizada - multiples codigos a la vez
codigos <- c("E11.0", "I10", "Z00", "J44.0")
cie_lookup(codigos)

# Expansion jerarquica
cie_lookup("E11", expandir = TRUE)
```

## Busqueda fuzzy con typos

```{r}
# Encuentra aunque este mal escrito
cie_search("diabetis con coma", threshold = 0.75)
```

## Comorbilidades Charlson

```{r eval=FALSE}
# Requiere: install.packages("comorbidity")
df_pacientes <- data.frame(
  id_pac = c(1, 1, 2, 2, 3),
  diagnostico = c("E11.0", "I50.9", "C50.9", "N18.5", "J44.0")
)

cie_comorbid(df_pacientes, id = "id_pac", code = "diagnostico", map = "charlson")
```

## Tablas interactivas

```{r eval=FALSE}
# Requiere: install.packages("gt")
cie_table("E11")  # Visualizacion GT completa
```

## Fuente de datos

Datos oficiales CIE-10 Chile MINSAL/DEIS v2018:

- Centro FIC Chile: <https://deis.minsal.cl/centrofic/>
- Repositorio DEIS: <https://deis.minsal.cl>

## Mas informacion

- Reportar problemas: <https://github.com/RodoTasso/ciecl/issues>
- Repositorio: <https://github.com/RodoTasso/ciecl>
