---
title: "Soporte de Idiomas e Internacionalizacion"
author: "Rodolfo Tasso Suazo"
date: "`r Sys.Date()`"
output: rmarkdown::html_vignette
vignette: >
  %\VignetteIndexEntry{Soporte de Idiomas e Internacionalizacion}
  %\VignetteEngine{knitr::rmarkdown}
  %\VignetteEncoding{UTF-8}
---

```{r setup, include=FALSE}
knitr::opts_chunk$set(
  collapse = TRUE,
  comment = "#>",
  eval = FALSE
)
```

## Idiomas Soportados

El paquete `ciecl` soporta busquedas en multiples idiomas:

| Funcion | Idioma Dataset | Idioma Busqueda | Notas |
|---------|----------------|-----------------|-------|
| `cie_lookup()` | Espanol (Chile) | - | Busqueda por codigo, idioma no aplica |
| `cie_search()` | Espanol (Chile) | Espanol | Descripciones en espanol chileno |
| `cie11_search()` | Espanol/Ingles | Espanol/Ingles | Configurable via parametro `lang` |
| `cie10_sql()` | Espanol (Chile) | SQL | Descripciones en espanol |

## Dataset CIE-10 Chile (Espanol)

El dataset `cie10_cl` contiene **39,877 codigos** con descripciones en espanol
de Chile, basado en el catalogo oficial MINSAL/DEIS v2018.

```{r}
library(ciecl)

# Ver estructura del dataset
head(cie10_cl)
#> # A tibble: 6 x 8
#>   codigo descripcion                    categoria inclusion exclusion capitulo
#>   <chr>  <chr>                          <chr>     <chr>     <chr>     <chr>
#> 1 A00    Colera                         A00       ...       ...       01
#> 2 A00.0  Colera debido a Vibrio...      A00       ...       ...       01
```

### Caracteristicas del Espanol Chileno

- **Tildes preservadas**: "Neumonia", "Rinon", "Corazon"
- **Terminologia local**: Usa terminos medicos comunes en Chile
- **Sin anglicanismos**: Traducciones oficiales MINSAL

## Busqueda Tolerante a Tildes

La funcion `cie_search()` normaliza automaticamente tildes, permitiendo
buscar sin preocuparse por acentos:

```{r}
# Todas estas busquedas encuentran "neumonia"
cie_search("neumonia")
cie_search("neumonía")
cie_search("NEUMONIA")

# Funciona con n
cie_search("rinon")     # Encuentra "rinon"
cie_search("espanol")   # Encuentra terminos con "n"
```

## Siglas Medicas Chilenas

El paquete incluye **88 siglas medicas** comunes en el contexto clinico chileno:

```{r}
# Ver todas las siglas disponibles
cie_siglas()

# Filtrar por categoria
cie_siglas("cardiovascular")
cie_siglas("respiratoria")
cie_siglas("oncologica")

# Buscar usando siglas
cie_search("IAM")   # Infarto Agudo del Miocardio
cie_search("EPOC")  # Enfermedad Pulmonar Obstructiva Cronica
cie_search("DM2")   # Diabetes Mellitus tipo 2
cie_search("HTA")   # Hipertension Arterial
cie_search("TBC")   # Tuberculosis
```

### Categorias de Siglas

| Categoria | Ejemplos | Cantidad |
|-----------|----------|----------|
| Cardiovascular | IAM, HTA, ACV, FA, ICC | 15 |
| Respiratoria | TBC, EPOC, NAC, SDRA | 9 |
| Metabolica | DM, DM1, DM2, ERC, IRC | 7 |
| Gastrointestinal | HDA, HDB, RGE, DHC | 9 |
| Infecciosa | VIH, ITU, ITS, sepsis | 8 |
| Oncologica | CA, LMA, LMC, LLA, LLC | 10 |
| Neurologica | TEC, EPI, EM, ELA | 8 |
| Psiquiatrica | TDAH, TOC, TAG, TEPT | 6 |
| Otras | Reumatologicas, pediatricas, gineco-obstetricas | 16 |

## API CIE-11 Multilingue

La funcion `cie11_search()` permite buscar en la clasificacion CIE-11 de la OMS
en espanol o ingles:

```{r}
# Busqueda en espanol (default)
cie11_search("diabetes mellitus", lang = "es")

# Busqueda en ingles
cie11_search("diabetes mellitus", lang = "en")

# Comparar resultados
es <- cie11_search("infarto", lang = "es")
en <- cie11_search("infarction", lang = "en")
```

### Configuracion de Idioma API

El parametro `lang` acepta:

- `"es"` - Espanol (default)
- `"en"` - Ingles

```{r}
# Configurar idioma por defecto en sesion
options(ciecl.lang = "es")

# Ahora todas las busquedas CIE-11 usaran espanol
cie11_search("neumonia")
```

## Encoding y Caracteres Especiales

### UTF-8 por Defecto

El paquete usa encoding UTF-8 para garantizar compatibilidad con caracteres
especiales del espanol:

```{r}
# Verificar encoding del dataset
Encoding(cie10_cl$descripcion[1])
#> [1] "UTF-8"
```

### Caracteres Especiales Soportados

| Caracter | Ejemplo | Soporte |
|----------|---------|---------|
| Tildes | a, e, i, o, u | Completo |
| Ene | n | Completo |
| Dieresis | u | Completo |
| Simbolos medicos | daga, cruz | Preservados en dataset |

## Contribuir Traducciones

Si deseas contribuir traducciones o mejorar el soporte de idiomas:

1. Abre un issue en <https://github.com/RodoTasso/ciecl/issues>
2. Describe el idioma o mejora propuesta
3. Incluye ejemplos de uso

### Traducciones Pendientes

- [ ] Portugues (Brasil) - Dataset CID-10
- [ ] Ingles - Dataset ICD-10-CM (USA)
- [ ] Frances - Dataset CIM-10

## Referencias

- **CIE-10 Chile**: <https://deis.minsal.cl/centrofic/>
- **CIE-11 OMS**: <https://icd.who.int/>
- **API CIE-11**: <https://icd.who.int/icdapi>
